ACORDAO-COMPLETO-2341322

ACÓRDÃO 1413/2019 ATA 3/2019 - PRIMEIRA CÂMARA

VISTOS, relatados e discutidos estes autos de tomada de contas especial instaurada pelo Fundo Nacional de Saúde/Ministério da Saúde, em desfavor de Adriano Matos Silva, sucessor da extinta Adriano Matos Silva - ME (12.970.896/0001-10) , antes denominada Drogaria Antunes & Pereira Ltda. – ME, em razão da aplicação irregular dos recursos do Sistema Único de Saúde no âmbito do Programa Farmácia Popular do Brasil – Aqui Tem Farmácia Popular, no período de 1/1/2014 a 9/9/2014;
ACORDAM os ministros do Tribunal de Contas da União, reunidos em sessão da 1ª Câmara, diante das razões expostas pelo relator, em: 
9.1. julgar irregulares as contas do Sr. Adriano Matos Silva (XXX.904.486-XX) , com fundamento nos arts. 1º, inciso I, 16, inciso III, alíneas “c” e “d”, da Lei 8.443/1992, c/c os arts. 1º, inciso I, e 209, incisos II e III, do Regimento Interno do TCU; 
9.2. condenar o Sr. Adriano Matos Silva (XXX.904.486-XX) , com fundamento no art. 19, caput, da Lei 8.443/1992, c/c o art. 210 do Regimento Interno do TCU, ao pagamento das quantias a seguir especificadas, com a fixação do prazo de 15 (quinze) dias, a contar das notificações, para comprovarem, perante o Tribunal (art. 23, inciso III, alínea “a”, da Lei 8.443/1992, c/c o art. 214, inciso III, alínea “a”, do Regimento Interno) , o recolhimento da dívida aos cofres do Fundo Nacional de Saúde, atualizada monetariamente e acrescida dos juros de mora, calculados a partir das datas discriminadas, até a data do recolhimento, na forma prevista na legislação em vigor:
	Data da ocorrência
	Valor original (R$) 

	28/02/2014
	1.887,84

	28/02/2014
	11.430,40

	16/04/2014
	12.635,95

	16/04/2014
	1.984,23

	12/05/2014
	2.583,90

	12/05/2014
	15.026,90

	30/05/2014
	2.857,95

	30/05/2014
	15.720,25

	07/07/2014
	16.320,90

	08/07/2014
	2.787,21

	31/07/2014
	16.313,40

	01/08/2014
	2.920,86

	01/09/2014
	2.655,40

	09/09/2014
	547,29

9.3. aplicar ao Sr. Adriano Matos Silva (XXX.904.486-XX) a multa prevista no art. 57 da Lei 8.443/1992, c/c o art. 267 do Regimento Interno, no valor de R$ 20.000,00, fixando-lhe o prazo de 15 (quinze) dias, a contar da notificação, para que comprove, perante o Tribunal (art. 214, inciso III, alínea “a”, do Regimento Interno) , o recolhimento da dívida aos cofres do Tesouro Nacional, atualizada monetariamente desde a data deste acórdão até a do efetivo recolhimento, se for paga após o vencimento, na forma da legislação em vigor;
9.4. autorizar, desde logo, nos termos do art. 28, inciso II, da Lei 8.443/1992, a cobrança judicial das dívidas, caso não atendidas as notificações;
9.5. autorizar, desde logo, caso solicitado e o processo não tenha sido remetido para cobrança judicial, o pagamento das dívidas em até 36 (trinta e seis) parcelas mensais e consecutivas, nos termos do art. 26 da Lei 8.443/1992, c/c o art. 217 do Regimento Interno/TCU, fixando-se o vencimento da primeira parcela em 15 (quinze) dias, a contar do recebimento da notificação, e o das demais a cada mês, devendo incidir sobre cada valor mensal os correspondentes acréscimos legais, na forma prevista na legislação em vigor, sem prejuízo de alertar o responsável de que a falta de comprovação do recolhimento de qualquer parcela implicará o vencimento antecipado do saldo devedor;
9.6. dar ciência desta deliberação ao Procurador-Chefe da Procuradoria da República em Minas Gerais, nos termos do § 3º do art. 16 da Lei 8.443/1992, c/c o § 7º do art. 209 do Regimento Interno do TCU, para adoção das medidas que entender cabíveis.

Tomada de Contas Especial instaurada para apuração de prejuízos na gestão de recursos do Programa Farmácia Popular do Brasil.

Primeira Câmara

Fundo Nacional de Saúde - MS.

3. Responsáveis: Adriano Matos Silva (XXX.904.486-XX).

13.1. Ministros presentes: Walton Alencar Rodrigues (Presidente), Benjamin Zymler, Bruno Dantas e Vital do Rêgo (Relator).
13.2. Ministro-Substituto presente: Weder de Oliveira.

VITAL DO RÊGO

Adoto como relatório o pronunciamento da Secretaria de Controle Externo de Tomada de Contas Especial (peça 38) a seguir transcrito, que contou com a anuência do corpo diretivo daquela unidade e do representante do Ministério Público junto ao TCU (peças 39 a 41) :
INTRODUÇÃO
1.	Cuidam os autos de tomada de contas especial instaurada pelo Fundo Nacional de Saúde/Ministério da Saúde (FNS/MS) , em desfavor do Sr. Adriano Matos Silva em razão da aplicação irregular dos recursos do Sistema Único de Saúde (SUS) no âmbito do Programa Farmácia Popular do Brasil – Aqui Tem Farmácia Popular (PFPB) , na então Drogaria Vila Pedrosa Ltda. - ME, também referida como Drogaria Antunes & Pereira Ltda. – ME, localizada no município de Teófilo Otoni/MG, no período de 1/1/2014 a 9/9/2014.
HISTÓRICO 
2.	O Programa Farmácia Popular do Brasil foi instituído pela Lei 10.858, de 13/4/2004, regulamentado pelo Decreto 5.090, de 20/5/2004, para cumprir diretriz da Política Nacional de Assistência Farmacêutica, no sentido de dar à população o acesso a medicamentos considerados essenciais, utilizando ou não o SUS.
3.	Nos termos do art. 2º da Portaria GM/MS 971/2016, O PFPB consiste na disponibilização de medicamentos e/ou correlatos à população, pelo Ministério da Saúde, através de “Rede Própria”, constituída por Farmácias Populares, em parceria com os Estados, Distrito Federal e Municípios; e  pelo “Aqui Tem Farmácia Popular”, constituído por meio de convênios com a rede privada de farmácias e drogarias.
4.	Atualmente, na modalidade "Aqui Tem Farmácia Popular”, são disponibilizados gratuitamente medicamentos para o tratamento de hipertensão, diabetes e asma. Além destes, são disponibilizados, com até 90% de desconto, medicamentos para rinite, dislipidemia, doença de Parkinson, osteoporose e glaucoma e, ainda, anticoncepcionais e fraldas geriátricas.
Auditoria do Denasus e Fase Interna da TCE
5.	A presente TCE originou-se de constatações do Departamento Nacional de Auditoria do SUS (Denasus) em auditoria realizada no exercício de 2016 com a finalidade de verificar o cumprimento das normas estabelecidas pela Portaria GM/MS nº 111, de 28 de janeiro de 2016, que dispõe sobre o Programa Farmácia Popular do Brasil, na então Drogaria Antunes & Pereira Ltda. – ME, depois denominada Adriano Matos Silva – ME, que foi extinta em 24/4/2015, sendo responsável final o sucessor, Sr. Adriano Matos Silva (peça 5, p. 7, peça 29, p. 2) .
6.	A auditoria deu origem ao relatório 16590/MS/SGEP/DENASUS (peças 2 e 3) , cujas conclusões embasaram o desenvolvimento da tomada de contas especial e o levantamento do débito, conforme apresentado no relatório do tomador de contas especial (peça 23, p. 2) . Diante das constatações, o Denasus deu oportunidade de defesa ao responsável, em obediência aos princípios constitucionais que asseguram o direito ao contraditório e à ampla defesa, conforme consta das notificações expedidas (peças 6 a 19) .
7.	Na ausência de manifestação do responsável, mantiveram-se as irregularidades e consequente dano a ser ressarcido ao erário, pelo que foi comunicado, nos termos dos ofícios acostados às peças 13, 15 e 18, além de edital publicado no Diário Oficial da União (peça 17) .
8.	Assim, o motivo que levou à instauração da presente Tomada de Contas Especial está materializado por prejuízo causado pelo referido estabelecimento comercial ao Programa Farmácia Popular do Brasil, no valor histórico de R$ 106.089,08 (peça 2, p. 14) , no período compreendido entre 22/2/2014 a 9/9/2014, tendo em vista irregularidades que contrariaram o art. 22, §§ 2º e 3º do art. 23, art. 39 e inciso I do art. 40 da Portaria 971/GM/MS, de 15/05/2012, conforme consubstanciado no relatório do tomador de contas (peça 23, p. 2) , tendo em vista as conclusões da auditoria (peça 2, p. 8-14) :
a) registro de dispensação de medicamentos sem apresentação de notas fiscais de aquisição, no valor histórico de R$ 105.672,48;
b) não apresentação da totalidade dos cupons vinculados, fiscais e das prescrições médicas solicitadas, no valor histórico de R$ 416,60.
9.	A fiscalização concluiu que a empresa descumpriu normas estabelecidas pelo Ministério da Saúde, não comprovando a aquisição por meio de notas fiscais do quantitativo de medicamentos selecionados para análise, ao apresentar, para fins de faturamento, registro de dispensação de medicamentos em quantidade superior ao adquirido junto ao mercado distribuidor, ou seja, a empresa não apresentou notas fiscais demonstrando compatibilidade entre as aquisições e as dispensações dos medicamentos auditados no período compreendido entre janeiro e setembro de 2014. Outra irregularidade detectada em desacordo com as normas estabelecidas pelo programa diz respeito à falta de apresentação de cópias de cupons vinculados e das respectivas receitas médicas (peça 2, p. 4-7) .
10.	 Em 2/10/2017, com base no Relatório de Auditoria 16590, e com fundamento na IN/TCU 71/2012, alterada pela IN/TCU 76/2016 e DN/TCU 155/2016, o Diretor-Executivo do Fundo Nacional de Saúde autorizou a instauração de Tomada de Contas Especial (peças 1 e 23, p. 1) .
11.	 Instaurada a TCE, o Fundo Nacional de Saúde comunicou o fato ao responsável, conforme ofícios às peças 13, 15 e 18, e ARs às peças 14, 16 e 19, além de edital (peça 17) , sem que houvesse resposta.
12.	 O relatório completo do tomador de contas especial nº 231/2017 (peça 23) registra a apuração de fatos, a quantificação do dano, bem como a identificação dos responsáveis, nos termos do art. 2º da IN TCU 71/2012.
13.	 Registra, ainda, que foi dada oportunidade de defesa ao responsável, conforme as notificações relacionadas no item “V” do relatório do tomador, expedidas visando a regularização das contas e o ressarcimento do dano. Conforme item “VI” do mesmo relatório, registra que o responsável não apresentou alegações (peça 23, p. 3-4) .
14. Por fim, o relatório do tomador de contas concluiu pela responsabilização da então denominada empresa Drogaria Antunes & Pereira Ltda. – ME, solidariamente ao Sr. Adriano Matos, quantificando-se o débito no valor de R$ 148.993,93, atualizado monetariamente em 18/10/2017 (peça 23, p. 1) . A inscrição em conta de responsabilidade, no SIAFI, foi efetuada mediante a Nota de Lançamento de Sistema 2017NS071844, de 8/8/2017 (peça 22) .
15.	 Uma vez concluída a TCE no âmbito do Fundo Nacional de Saúde e remetida ao Ministério da Transparência e Controladoria-Geral da União, foi lavrado o relatório de auditoria 268/2018 (peça 24) , registrando-se, em atendimento ao disposto nas alíneas “a” e “b” do inciso II do art. 10 da Instrução Normativa/TCU 71/2012, que as medidas adotadas em relação à apuração dos fatos foram adequadas, exceto quanto à morosidade dos procedimentos, e que foram cumpridas as normas em relação à instauração e ao desenvolvimento da tomada de contas especial (peça 24, p. 2) .
16.	 Conforme o certificado e parecer de auditoria 268/2018, o dirigente do órgão de controle interno concluiu pela irregularidade das presentes contas (peças 25 e 26) .
17.	 Em 20/4/2018, o Ministro de Estado da Saúde declarou ter tomado conhecimento das conclusões contidas no relatório e certificado de auditoria, bem como no parecer da Secretaria Federal de Controle Interno da Controladoria-Geral da União da Presidência da República, manifestando-se pela irregularidade das contas e determinando o encaminhamento do processo ao Tribunal de Contas da União (peça 27) , sendo registrada no sistema e-TCE sob número 581/2017.
Fase Externa da TCE
18.	 Remetida ao TCU pelo Ministério da Saúde, a presente tomada de contas especial foi autuada, em 25/4/2018, sob o nº TC Processo 012.356/2018-2 pela Secretaria de Controle Externo de Tomada de Contas Especial (Secex-TCE) .
19.	 A primeira instrução levada à efeito pela Secex-TCE (peça 31) , concluiu estarem satisfeitos os pressupostos de procedibilidade da IN TCU 71/2012, uma vez que não houve o transcurso de mais de dez anos desde o fato gerador sem que tenha havido a notificação do responsável pela autoridade administrativa federal competente, bem como o valor atualizado do débito em 1/1/2017 supera o mínimo estabelecido de R$ 100.000,00. Também, que não foram encontrados débitos imputáveis aos responsáveis em outros processos em tramitação no Tribunal.
20.	 Após considerações sobre a baixa materialidade de uma das irregularidades apontadas pela auditoria, cujo valor corresponde a menos de 0,4% em relação ao total, a instrução anterior entendeu que seria razoável desconsiderá-la da tomada de contas especial, em benefício de simplificação na análise de uma possível manifestação do responsável. Destarte, o débito no valor original passou a ser de R$ 105.672,48, ao invés de R$ 106.089,08, uma diferença de R$ 416,60 (peça 31, p. 3) .
21.	 Concluiu, por fim, face à extinção do ente privado Adriano Matos Silva – ME em 24/4/2015 (peça 5, p. 7, peça 29, p. 2) , que apenas o Sr. Adriano Matos Silva deveria ser responsabilizado, na forma dos arts. 10, § 1º, e 12, incisos I e II, da Lei 8.443/1992 c/c o art. 202, incisos I e II, do RI/TCU, quantificando-se adequadamente o débito a ele atribuído e propondo a citação do responsável, posicionamento esse que teve a concordância do diretor imediato e do titular da unidade técnica (peças 32-33) , que autorizou as citações, conforme delegação de competência conferida pelo relator, Ministro Vital do Rego.
EXAME TÉCNICO			 
Irregularidades Causadoras do Dano
22.	 Cabe ressaltar, de início, que o responsável foi citado em decorrência da seguinte irregularidade:
Ocorrência: falta de apresentação de notas fiscais comprovando as aquisições dos medicamentos e/ou correlatos registrados no Sistema Autorizador de Vendas do Programa Farmácia Popular do Brasil;
Valor histórico: R$ 105.672,48;
Dispositivos violados: art. 17, §§ 1º, 2º e 3º do art. 23, art. 39, e incisos I e XVI do art. 40 da Portaria 971/GM/MS, de 15/5/2012;
Responsável: Sr. Adriano Matos Silva (CPF XXX.904.486-XX) , sucessor da extinta Adriano Matos Silva - ME (CNPJ 12.970.896/0001-10) , antes denominada Drogaria Antunes & Pereira Ltda. – ME;
Conduta: deixar de comprovar com as notas fiscais as aquisições dos medicamentos e/ou correlatos dispensados por meio do PFPB, quando deveria ter apresentado notas fiscais fidedignas contendo a informação da aquisição dos medicamentos dispensados pelo Programa Farmácia Popular do Brasil, contrariando o art. 17, §§ 1º, 2º e 3º do art. 23, art. 39, e incisos I e XVI do art. 40 da Portaria 971/GM/MS, de 15/5/2012;
Evidências: Relatório de Auditoria 16590, do Departamento Nacional de Auditoria do SUS (Denasus) , constatação 434354 (peça 2, p. 5-6) .
Citação do Responsável
23.	 Em cumprimento ao pronunciamento do titular da Secex-TCE (peça 33) , que, por delegação de competência do relator, autorizou a citação ao manifestar concordância com o encaminhamento proposto na instrução de peça 31, foi expedido o Ofício 0700/2018-TCU/Secex-TCE, de 19/7/2018, citando o Sr. Adriano Matos Silva (CPF XXX.904.486-XX) , no endereço: Rua das Camélias, 30 – Solidariedade - 39.803-209 - Teófilo Otoni – MG (peça 34) . O Aviso de Recebimento retornou indicando que o ofício foi entregue em 16/8/2018 (peça 35) .
Revelia do Responsável
24.	 Devidamente citado, conforme demonstra o AR acima descrito, o responsável manteve-se inerte durante o prazo fixado, podendo ser considerado revel, dando-se prosseguimento ao processo, de acordo com o art. 12, § 3º, da Lei 8.443/1992.
25.	 Ao não apresentar alegações de defesa, o responsável absteve-se de exercer o direito ao contraditório e à ampla defesa, princípios insculpidos na Constituição Federal, bem como deixou de produzir provas da regular aplicação dos recursos sob sua responsabilidade. 
26.	 Portanto, presumem-se como verdadeiros os atos danosos descritos na citação efetivada (peça 34) , não elidindo o motivo da instauração desta tomada de contas especial embasada nas conclusões do Relatório de Auditoria 16590 do Denasus (peças 2 e 3) e no levantamento do débito de R$ 105.672,48 à época, conforme o Relatório Completo do Tomador de Contas Especial 231/2017 (peça 23, p. 2) , ajustado pelo critério de materialidade (peça 31, p.3) .
Responsabilização pelo Dano
27. Não foi localizado nos autos documento relacionando o CNPJ 12.970.896/0001-10 à Drogaria Antunes & Pereira Ltda. – ME, empresa auditada pelo Denasus e originalmente responsabilizada na fase interna, mas à Drogaria Vila Pedrosa Ltda., denominação que consta de alteração do contrato social (peça 5, p. 1-2) . Entretanto, tal inconsistência não afeta a responsabilização da sua sucessora, empresa individual Adriano Matos Silva – ME, com o mesmo CNPJ. Tal empresa, por sua vez, foi extinta em 24/4/2015, sendo responsável final o Sr. Adriano Matos Silva (peça 5, p. 7, peça 29, p. 2) .
28.	 Tal entendimento está em consonância com a jurisprudência do Tribunal, uma vez que a empresa individual não tem personalidade diversa e separada do titular, constituindo-se como única pessoa com único patrimônio, como enunciado do Acórdão 3201/2018-TCU-Segunda Câmara (Rel. Min. Aroldo Cedraz) . E também no Acórdão 1563/2012-TCU-Plenário (Rel. Min. Substituto Marcos Bemquerer) , ao considerar que os empresários individuais respondem com seus bens particulares pelas dívidas decorrentes da atividade empresarial, integral e solidariamente, pois a empresa individual não tem personalidade diversa e separada de seu titular, constituindo uma única pessoa e um único patrimônio. Na mesma linha tem-se também o Acórdão 4784/2014-TCU-Primeira Câmara (Rel. Min. Benjamin Zymler) e o Acórdão 10922/2016-TCU-Segunda Câmara (Rel. Min. Substituto André de Carvalho) .
Individualização das Condutas e Culpabilidade
29.	 Em se tratando de processo em que a parte interessada não se manifestou acerca das irregularidades imputadas, não há elementos para que se possa efetivamente aferir e reconhecer a ocorrência de boa-fé na conduta do responsável, podendo este Tribunal, desde logo, proferir o julgamento de mérito pela irregularidade das contas, conforme combinação dos §§ 2º e 6º do art. 202 do Regimento Interno do TCU.
30.	 Esse entendimento está amparado nos Acórdão 133/2015-TCU-Primeira Câmara (Rel. Min. Bruno Dantas) , 2455/2015-1ª Câmara (Rel. Min. Bruno Dantas) , 3604/2015-1ª Câmara (Rel. Min. Bruno Dantas) , 5070/2015-2ª Câmara (Rel. Ministro Substituto André de Carvalho) e 2424/2015-Plenário Rel. Min. Benjamin Zymler) .
31.	 É razoável afirmar que era possível ao responsável ter consciência da ilicitude dos atos que praticou, sendo-lhe exigível conduta diversa, no sentido de arquivar e manter arquivados, em meio físico e magnético/eletrônico, os documentos fiscais que comprovassem a aquisição dos medicamentos dispensados, tendo em vista a clareza dos normativos a que estava vinculado na gestão do PFPB e que foram violados.
32.	 Assim, devem as presentes contas ser julgadas irregulares, com a condenação em débito e aplicação de multa, com remessa de cópia dos elementos pertinentes ao Ministério Público da União, atendendo, assim, ao disposto no art. 16, § 3º, da Lei 8.443/1992 c/c o art. 209, § 7º, do Regimento Interno/TCU. 
Não Ocorrência da Prescrição da Pretensão Punitiva
33.	 Observa-se não ter ocorrido a prescrição da pretensão punitiva por parte do TCU que, nos termos do entendimento firmado no Acórdão 1441/2016-TCU-Plenário (Rel. Ministro Augusto Nardes) , subordina-se ao prazo geral de prescrição indicado no art. 205 do Código Civil, qual seja, dez anos contados a partir da data de ocorrência da irregularidade sancionada, nos termos do art. 189 do Código Civil.
34.	 As irregularidades discutidas nesta TCE ocorreram no exercício de 2014, portanto há menos de 10 anos, bem como o pronunciamento do titular da unidade técnica feito em 19/7/2018, ato que ordenou a citação, interrompeu tal prazo, nos termos do art. 202, inciso I, do Código Civil.
35.	 Diante do exposto, não há óbice para que o responsável seja apenado com a multa prevista no art. 57 da Lei 8.443/1992.
INFORMAÇÕES ADICIONAIS
36.	 Informa-se que não foram encontrados débitos imputáveis ao responsável em outros processos em tramitação no Tribunal (peça 36) .
PROPOSTA DE ENCAMINHAMENTO
37.	 Diante do exposto, submetem-se os autos à consideração superior, propondo:
	a) Considerar revel, para todos os efeitos, Sr. Adriano Matos Silva (CPF XXX.904.486-XX) , dando-se prosseguimento ao processo, nos termos do art. 12, § 3º, da Lei 8.443/1992 c/c o art. 202, § 8º, do RI/TCU; 
	b) Com fundamento nos arts. 1º, inciso I, 16, inciso III, alíneas “c” e "d", da Lei 8.443/1992 c/c os arts. 19, caput, e 23, inciso III, da mesma Lei, e com arts. 1º, inciso I, 209, inciso III e IV, 210 e 214, inciso III, do Regimento Interno do TCU, que sejam julgadas irregulares as contas do Sr. Adriano Matos Silva (CPF XXX.904.486-XX) , condenando-o ao pagamento das quantias a seguir especificadas, com a fixação do prazo de quinze dias, a contar da notificação, para comprovar, perante o Tribunal (art. 214, inciso III, alínea “a”, do Regimento Interno) , o recolhimento da dívida aos cofres do Fundo Nacional de Saúde, atualizadas monetariamente e acrescidas dos juros de mora, calculados a partir das datas discriminadas até a data do recolhimento, e com o abatimento de valores acaso já satisfeitos, na forma prevista na legislação em vigor.
	Data da ocorrência
	Valor original (R$) 

	28/02/2014
	1.887,84

	28/02/2014
	11.430,40

	16/04/2014
	12.635,95

	16/04/2014
	1.984,23

	12/05/2014
	2.583,90

	12/05/2014
	15.026,90

	30/05/2014
	2.857,95

	30/05/2014
	15.720,25

	07/07/2014
	16.320,90

	08/07/2014
	2.787,21

	31/07/2014
	16.313,40

	01/08/2014
	2.920,86

	01/09/2014
	2.655,40

	09/09/2014
	547,29

	Valor atualizado em 15/11/2018: R$ 137.484,72 (peça 37) 
	c) Aplicar ao Sr. Adriano Matos Silva (CPF XXX.904.486-XX) , a multa prevista no art. 57 da Lei 8.443/1992 c/c o art. 267 do Regimento Interno, com a fixação do prazo de quinze dias, a contar da notificação, para comprovar, perante o Tribunal (art. 214, inciso III, alínea “a”, do Regimento Interno) , o recolhimento da dívida aos cofres do Tesouro Nacional, atualizada monetariamente desde a data do acórdão que vier a ser proferido até a do efetivo recolhimento, se for paga após o vencimento, na forma da legislação em vigor;
	d) Autorizar, desde logo, nos termos do art. 28, inciso II, da Lei 8.443/1992 c/c o art. 219, inciso II, do RI/TCU, a cobrança judicial da dívida caso não atendidas as notificações;
	e) Autorizar, desde logo, com fundamento no art. 26, da Lei 8.443/1992 c/c o art. 217, do Regimento Interno do TCU, caso seja do interesse do Sr. Adriano Matos Silva (CPF XXX.904.486-XX) , o parcelamento da dívida em até 36 parcelas, incidindo, sobre cada uma, os encargos legais devidos, sem prejuízo de alertá-lo de que, caso opte por essa forma de pagamento, a falta de comprovação do recolhimento de qualquer parcela implicará o vencimento antecipado do saldo devedor, nos termos do art. 26, parágrafo único, e 59, da Lei 8.443/1992 c/c o art. 217, § 2º, do Regimento Interno do TCU; 
	f) encaminhar cópia da deliberação ao Procurador-Chefe da Procuradoria da República em Minas Gerais, nos termos do § 3º do art. 16 da Lei 8.443/1992 c/c o § 7º do art. 209 do Regimento Interno do TCU, para adoção das medidas cabíveis; e comunicar-lhe que o relatório e o voto que a fundamentarem podem ser acessados por meio do endereço eletrônico www.tcu.gov.br/acordaos e que, caso haja interesse, o Tribunal pode enviar-lhe cópia desses documentos sem qualquer custo.
	É o relatório.

não há.

Procurador Marinus Eduardo De Vries Marsico.

TOMADA DE CONTAS ESPECIAL. PROGRAMA FARMÁCIA POPULAR. PREJUÍZOS DECORRENTES DA PRÁTICA DE ATOS NÃO CONSENTÂNEOS À LEGISLAÇÃO DO PROGRAMA. REVELIA. IRREGULARIDADE DAS CONTAS, CONDENAÇÃO EM DÉBITO E APLICAÇÃO DE MULTA.

TOMADA DE CONTAS ESPECIAL (TCE)

Secretaria de Controle Externo de Tomada de Contas Especial (SecexTCE).

Em exame, tomada de contas especial (TCE) instaurada pelo Fundo Nacional de Saúde/Ministério da Saúde (FNS/MS) , em desfavor de Adriano Matos Silva, sucessor da extinta Adriano Matos Silva - ME (12.970.896/0001-10) , antes denominada Drogaria Antunes & Pereira Ltda. – ME, em razão da aplicação irregular dos recursos do Sistema Único de Saúde (SUS) no âmbito do Programa Farmácia Popular do Brasil – Aqui Tem Farmácia Popular (PFPB) , no período de 1/1/2014 a 9/9/2014.
Auditoria realizada pelo Denasus identificou que o referido estabelecimento comercial causou um prejuízo ao referido programa, em decorrência de práticas contrárias às normas estabelecidas pelo Ministério das Saúde, no que tange ao registro de dispensação de medicamentos sem apresentação de notas fiscais de aquisição, no valor histórico de R$ 105.672,48, e à não apresentação da totalidade dos cupons vinculados, fiscais e das prescrições médicas solicitadas, no valor histórico de R$ 416,60 (peça 2, p. 8-14) .
Em face da extinção do ente privado Adriano Matos Silva – ME em 24/4/2015 (peça 5, p. 7 e peça 29, p. 2) , apenas o Sr. Adriano Matos Silva foi chamado a responder pelo débito correspondente, considerando ser ele o único sócio e administrador da aludida microempresa, o que o torna pessoalmente responsável pelos prejuízos decorrentes da atividade empresarial. 
 Destaco que, em junho de 2014, a referida empresa mudou sua natureza de sociedade limitada em empresarial, conforme alteração contratual acostada aos autos à peça 5, atraindo, assim, a responsabilidade dos bens pessoais do empresário no resgate dos débitos ora apurados.
Instado a apresentar alegações de defesa, conforme aviso de recebimento (peça 35) , o responsável quedou-se inerte, restando caracterizada sua revelia, nos termos do art. 12, § 3º, da Lei 8.443/1992.
A unidade técnica propôs o julgamento pela irregularidade de suas contas, a condenação no débito apurado e a aplicação de multa ao envolvido.
O MPTCU, neste ato representado pelo Procurador Marinus Eduardo De Vries Marsico anuiu à proposta de mérito da unidade técnica.
De início, aplico ao responsável os efeitos da revelia previstos no art. 12, § 3º, da Lei 8.443/1992. 
A revelia do responsável não impede o seguimento do feito. Ao não apresentar sua defesa, deixou de produzir prova da regular aplicação dos recursos sob sua responsabilidade, em afronta às normas que lhe impõe a obrigação legal de, sempre que demandado pelos órgãos de controle, trazer os documentos que demonstrem a correta utilização das verbas públicas, a teor do que dispõe o art. 93 do Decreto-Lei 200/67 e art. 70, parágrafo único, da CF/1988.
Não seria demais mencionar que os efeitos da revelia de responsável no âmbito desta Corte diferem daqueles emprestados a esse mesmo instituto pelo Código de Processo Civil. No âmbito civil, o silêncio do responsável gera a presunção de veracidade dos fatos a ele imputados, de sorte que sua inércia opera contra sua defesa. Nesta Corte, a não apresentação de defesa pelo responsável apenas não inviabiliza a normal tramitação do processo, que deve seguir seu fluxo ordinário de apuração. Por conseguinte, a conduta irregular do responsável deve estar caracterizada para que haja a sua condenação.
No caso vertente, acompanho as manifestações precedentes. De fato, restam caracterizadas as irregularidades apontadas, relacionadas aos prejuízos decorrentes do descumprimento das regras do Programa Farmácia Popular, e a responsabilidade do Sr. Adriano Silva.
Justifica-se, assim, a irregularidade das contas do sócio e administrador da empresa individual Adriano Matos Silva – ME e sua condenação à restituição dos valores que lhe foram indevidamente pagos.
Não está caracterizada nos autos a prescrição da pretensão punitiva deste Tribunal, motivo pelo qual proponho também a aplicação de multa. De fato, as irregularidades discutidas nestes autos ocorreram no exercício de 2014 e o ato que determinou a citação foi expedido em 19/7/2018, antes, portanto, do interregno de dez anos previsto no art. 205 do Código Civil, utilizado subsidiariamente por este Tribunal, conforme Acórdão 1441/2016-TCU-Plenário.
	Dessa forma, face à inexistência de documentos que afastem as irregularidades apontadas neste processo, acompanho a proposta de encaminhamento oferecida pelo MPTCU, e VOTO pela adoção da minuta de acórdão que trago à consideração deste colegiado.
TCU, Sala das Sessões Ministro Luciano Brandão Alves de Souza, em 12 de fevereiro de 2019.
Ministro VITAL DO RÊGO 
Relator